【裁判字號】    92,訴,2443
【裁判日期】    921124
【裁判案由】    損害賠償
【裁判全文】
臺灣臺中地方法院民事判決  九十二年度訴字第二四四三號
    原      告  坤福營造股份有限公司
    法定代理人  甲○○
    訴訟代理人  王揚銘  律師
                乙○○  住台中.
    被      告  懿陽資訊有限公司  設台中縣大雅鄉○○路○段一三三號三樓
    法定代理人  丙○○  住同右.
右當事人間請求損害賠償事件，本院於民國九十二年十一月十日言詞辯論終結，判決
如左：
    主      文
被告應給付原告新台幣壹佰貳拾陸萬元，及自民國九十二年九月十六日起至清償日止
，按週年百分之五計算之利息。
訴訟費用由被告負擔。
本判決於原告以新台幣肆拾貳萬元為被告供擔保後，得假執行。
    事      實
甲、原告方面：
一、聲明：除假執行供擔保金額外，餘如主文所示。
二、陳述：
（一）兩造於民國（下同）八十七年十月二十六日簽訂合約書，約定由原告向被告訂
      購營造業工務管理、財務會計管理、出納管理、人事薪資管理及總務管理等五
      套系統，總價款新台幣（下同）一百零五萬元，簽約時原告已給付被告總價款
      之百分之三十即三十一萬五千元作為定金，餘款約定被告將系統安裝完成後，
      原告再給付被告總價款之百分之三十，產品驗收完成後，一星期內原告應給付
      被告價款之全部餘款，惟被告須在合約簽立後四個月內全部交貨完畢。嗣後因
      被告遲遲無法完成交貨，兩造乃於八十八年十月二十二日再簽訂合約增訂條款
      ，約定被告至遲應於八十八年十月二十五日完成第一階段財務會計系統與估驗
      計價系統並聯結可供正常使用，若因可歸責於被告之事由致遲延交貨十日（含
      ）以上，被告交付軟體系統時若未依特別約定交付原始程式等八項文件或交付
      不完整時視同遲延交貨，原告有權解除契約並得另尋廠商開發設計，若因此產
      生之價金超過兩造合約之價金時，被告應賠償原告超出部份之金額。惟被告仍
      未在合約增訂條款規定時間內完成交貨，且遲延已達十日以上，原告乃於八十
      八年十一月二十四日以存證信函向被告為解除契約之意思表示，並請被告於函
      到後三日內至原告公司所在處所協調解約後恢復原狀之事宜，詎料被告非但拒
      不返還原告定金，更以被告早已完成交貨，原告卻遲不給付被告第二、三期款
      價金七十三萬五千元為由，訴請法院請求原告給付之，案經鈞院八十九年度訴
      字第一四三號審理後判決本件被告勝訴，本件原告不服向台灣高等法院台中分
      院提出上訴，經該院以八十九年度上易字第二一六號判決認被告確未依約完成
      系爭軟體之安裝交付，原告解除契約有理由，而廢棄原第一審判決確定，可知
      原告係因有可歸責於被告之事由至債務不履行而主張解除兩造間之契約，合先
      說明。
（二）依民法第二百二十七條第一項、及第二百六十條規定：「因可歸責於債務人之
      事由，致為不完全給付者，債權人得依關於給付不能或給付遲延之規定行使其
      權利。」、「解除權之行使，不妨礙損害賠償之請求。」又兩造合約增訂條款
      中第一條延遲賠償之第三項約定：「解除契約後，原告得另覓廠商開發設計，
      若因此產生之價金超過兩造合約之價金時，被告應賠償原告超出部份之金額。
      」原告向被告為解除契約之意思表示後，於八十九年一月四日另覓訴外人禾泰
      科技有限公司（以下簡稱禾泰公司）開發設計程式，總價金一百六十八萬元，
      超過原兩造合約之總價金六十三萬元，原告所受之六十三萬元損害，被告自應
      賠償。再按民法第二百四十九條第一項第三款規定：「契約因可歸責於受定金
      當事人之事由，致不能履行時，該當事人應加倍返還其所受之定金。」兩造間
      之契約因可歸責於被告之事由，致遭原告合法解除，已如前述，契約解除後，
      被告已不能履約，被告自應返還其所受定金三十一萬五千元之二倍，共六十三
      萬元。以上合計被告應給付原告一百二十六萬元（ 630000+630000=0000000）
      及其法定利息。爰依前揭規定訴請被告如數給付如聲明所示金額。
（三）對被告抗辯之陳述：
      被告抗辯其公司已於九十年辦理解散登記，並已清算完結，權利能力已消滅，
      無當事人能力云云，惟依民法第四十條第一、二項規定：「清算人之職務如左
      ：一、了結現務。二、收取債權，清償債務。三、移交剩餘財產於應得者。」
      「法人至清算終結止，在清算之必要範圍內，視為存續。」故在該三項屬清算
      目的範圍以內之事務全部結束前，均不能認已清算終結。本件原告係於八十八
      年十一月二十四日向被告為解除契約之意思表示，則原告對於被告有關加倍返
      還定金及損害賠償之債權均於被告收受解除契約之意思表示時即已存在，此均
      在被告辦理解散登記前，亦即原告對於被告之債權係發生在被告辦理解散登記
      前，被告理應清償此項債務，且清償債務既屬於清算之必要範圍，依前述民法
      規定被告公司仍視為存續，被告辯稱該公司已無權利能力，殊無可採。又被告
      公司性質為有限公司，依公司法第一百十三條及第九十三條規定：「公司變更
      章程、合併、解散及清算準用無限公司有關之規定。」、「清算人應於清算完
      結經送請股東承認後十五日內，向法院聲報。」由上述規定可知須清算完結後
      ，始送請股東承認並向法院聲報，並非以向法院聲報為清算完結之證明，被告
      雖抗辯其已向法院聲報清算完結，惟尚不能作為其權利能力已消滅之證據。再
      者，公司法第八十八條規定：「清算人就任後，應以公告方法，催告債權人報
      明債權，對於明知之債權人，並應分別通知。」原告對於被告之債權，乃被告
      明知之債權，被告竟未通知原告報明債權，已明顯違反清算程序規定，被告既
      尚未向原告清償債務，其清算程序尚難認為已告終結，則被告之權利能力仍視
      為存續，被告自仍有當事人能力。
三、證據：提出合約書影本乙份、合約增訂條款影本乙份、郵局存證信函影本乙份、
    民事起訴狀影本乙份、本院八十九年度訴字第一四三號民事判決影本乙份、臺灣
    高等法院臺中分院八十九年度上易字第二一六號民事判決影本乙份為證。聲請訊
    問證人謝勝雄。
乙、被告方面：
一、聲明：原告之訴駁回。
二、陳述：
（一）被告公司已於九十年七月份解散，並已完成清算手續，有向法院報准清算完結
      ，於同年十二月完成解散登記，合先說明。依公司法第三百二十七條規定：「
      清算人就任後，應即以三次以上之公告，催告債權人於三個月內申報其債權，
      並應聲明逾期不申報者，不列入清算之內，但為清算人所明知者，不在此限。
      其債權人為清算人所明知者，並應分別通知之。」由於被告公司在九十年進行
      清算時，原告公司並非債權人，當時兩造正在訴訟中，而且鈞院第一審判決本
      件原告敗訴，其應該要支付本件被告第二、三期之貨款，故可知被告公司清算
      期間，原告並非債權人，所以被告無需通知原告。又依公司法第三百二十九及
      第三百三十條規定：「不列入清算內之債權人，就公司未分派之賸餘財產，有
      清償請求權。但賸餘財產已依第三百三十條分派，且其中全部或一部已經領取
      者，不在此限。」、「清償債務後，賸餘之財產應按各股東股份比例分派。但
      公司發行特別股，而章程中另有訂定者，從其訂定。」原告此時提出債權之請
      求，依前述公司法規定，原告僅能對被告公司未分派之賸餘財產進行清償請求
      權，惟被告公司已依前述公司法規定將賸餘產財都分派給股東，目前被告公司
      已無賸餘財產，因此原告對於被告公司已無清償請求權。另外，依公司法第三
      百三十三條規定：「清算完結後，如有可以分派之財產，法院因利害關係人之
      聲請，得選派清算人重行分派。」由於被告公司在清算完結後，已無可分派之
      財產，已如前述，因此即使因利害關係人聲請，法院也無法選派清算人重行分
      派。本件被告公司既已於九十年度依法清算完結，而原告在九十二年才提出損
      害賠償請求，一方面被告公司已不具法人身份，二來被告公司已清算完結，賸
      餘財產也已分派完畢，無任何賸餘財產，故原告請求對被告損害賠償，顯不合
      理。
（二）不爭執之事項：
  １、對於原告八十八年十一月二十四日以存證信函解除契約不爭執。
  ２、對於原告主張被告有收受原告定金三十一萬五千元不爭執。
  ３、對於原告主張增訂條款如果原告解約，找另外廠商的差價應予賠償不爭執。
（三）兩造於八十七年簽約後，被告已於八十八年將程式安裝完畢。八十九年間由於
      原告不肯支付被告價金七十三萬五千元，本件被告才以本件原告為被告提起民
      事訴訟（鈞院八十九年度訴字第一四三號），且經鈞院判決本件被告勝訴，但
      案經本件原告上訴後（臺灣高等法院台中分院上易字第二一六號），臺灣高等
      法院台中分院囑託東海大學資訊工程與科學系鑑定系爭系統狀況，本件原告竟
      提供自製不實之光碟片送鑑定，造成鑑定結果為百分之八十之功能都無法使用
      ，實則鑑定時間距離安裝完成時間已有二、三年之久，故原告所提供的光碟片
      與被告實際安裝的程式並不相符，惟臺灣高等法院台中分院係以前開光碟片之
      鑑定結果，判決認定本件被告沒有將系爭系統安裝齊全。照常理而言，如要鑑
      定應鑑定本件原告的主機，怎可依原告所提自製光碟片來鑑定，因該光碟片很
      有可能遭修改，再者，即使要鑑定光碟片，也應鑑定八十八年時被告交給原告
      公司的光碟片，才能真正檢查出系爭光碟片的系統是否齊全，如果被告提供給
      原告的光碟片是齊全的系統，而在原告的主機系統不齊全，表示原告在系統安
      裝後，有故意破壞系統之情形，因此前開鑑定的光碟片，必須是當初被告提供
      給原告的原版光碟上，才能發揮鑑定的效果，因此被告認臺灣高等法院台中分
      院採用前開鑑定結果作為判決基礎並不合理，加上於前案中在鈞院開庭時，原
      告公司資訊室課長林天保已出庭作證，表示當時被告已有提供光碟片，並且安
      裝完整的系統在原告公司主機，也因此鈞院判決本件被告勝訴，如果本件法院
      要針對系爭系統是否安裝齊全來認定被告是否需賠償原告時，應另找一單位來
      鑑定，而且鑑定的標的物，必須是被告當初提供給原告的原版光碟，而不應採
      用原告公司自行提供的光碟片來作鑑定。
丙、本院依職權調閱本院九十年度司字第二五九號民事卷宗、八十九年度訴字第一四
    三號及臺灣高等法院台中分院八十九度上易字第二一六號民事卷宗。
    理      由
甲、程序方面：
    本件被告抗辯：被告公司已於九十年七月份解散，並已完成清算手續，有向法院
    報准清算完結，於同年十二月完成解散登記，由於被告公司在九十年進行清算時
    ，原告公司並非債權人，當時兩造正在訴訟中，而且本院第一審判決本件原告敗
    訴，其應該要支付本件被告第二、三期之貨款，故可知被告公司清算期間，原告
    並非債權人，所以被告公司無需通知原告，原告此時提出債權之請求，僅能對被
    告公司未分派之賸餘財產進行清償請求權，惟被告公司已依前述公司法規定將賸
    餘產財都分派給股東，目前被告公司已無賸餘財產，因此原告對於被告公司已無
    清償請求權，且被告公司權利能力已消滅，無當事人能力云云，固據本院調取九
    十年度司字第二五九號民事卷宗核閱被告確已呈報清算完結無誤，惟依民法第四
    十條第一、二項規定：「清算人之職務如左：一、了結現務。二、收取債權，清
    償債務。三、移交剩餘財產於應得者。」「法人至清算終結止，在清算之必要範
    圍內，視為存續。」故在該三項屬清算目的範圍以內之事務全部結束前，均不能
    認已清算終結。本件原告係於八十八年十一月二十四日向被告為解除契約之意思
    表示，則原告對於被告有關加倍返還定金及損害賠償之債權均於被告收受解除契
    約之意思表示時即已存在，此均在被告辦理解散登記前，亦即原告對於被告之債
    權係發生在被告辦理解散登記前，被告理應清償此項債務，且清償債務既屬於清
    算之必要範圍，依前述民法規定被告公司仍視為存續，被告辯稱該公司已無權利
    能力，殊無可採。又被告公司性質為有限公司，依公司法第一百十三條及第九十
    三條規定：「公司變更章程、合併、解散及清算準用無限公司有關之規定。」、
    「清算人應於清算完結經送請股東承認後十五日內，向法院聲報。」由上述規定
    可知須清算完結後，始送請股東承認並向法院聲報，並非以向法院聲報為清算完
    結之證明，被告雖抗辯其已向法院聲報清算完結，惟據此尚不能作為其權利能力
    已消滅之證明。再者，公司法第八十八條規定：「清算人就任後，應以公告方法
    ，催告債權人報明債權，對於明知之債權人，並應分別通知。」原告對於被告之
    債權，乃被告明知之債權，被告竟未通知原告報明債權，已明顯違反清算程序規
    定，被告既尚未向原告清償債務，其清算程序尚難認為已告終結，則被告之權利
    能力仍視為存續，被告自仍有當事人能力，至於被告有無賸餘財產可供執行，係
    屬原告得否依據勝訴判決執行之問題，是被告此部分所辯，自非可取，合先敘明
    。
乙、得心證之理由：
一、原告主張：兩造於八十七年十月二十六日簽訂合約書，約定由原告向被告訂購營
    造業工務管理、財務會計管理、出納管理、人事薪資管理及總務管理等五套系統
    ，總價款一百零五萬元，簽約時原告已給付被告總價款之百分之三十即三十一萬
    五千元作為定金，餘款約定被告將系統安裝完成後，原告再給付原告總價款之百
    分之三十，產品驗收完成後，一星期內原告應給付被告價款之全部餘款，惟被告
    須在合約簽立後四個月內全部交貨完畢。嗣後因被告遲遲無法完成交貨，兩造乃
    於八十八年十月二十二日再簽訂合約增訂條款，約定被告至遲應於八十八年十月
    二十五日完成第一階段財務會計系統與估驗計價系統並聯結可供正常使用，若因
    可歸責於被告之事由致遲延交貨十日（含）以上，被告交付軟體系統時若未依特
    別約定交付原始程式等八項文件或交付不完整時視同遲延交貨，原告有權解除契
    約並得另尋廠商開發設計，若因此產生之價金超過兩造合約之價金時，被告應賠
    償原告超出部份之金額。惟被告仍未在合約增訂條款規定時間內完成交貨，且遲
    延已達十日以上，原告乃於八十八年十一月二十四日以存證信函向被告為解除契
    約之意思表示，並請被告於函到後三日內至原告公司處協調解約後恢復原狀之事
    宜，詎料被告非但拒不返還原告定金，更以被告早已完成交貨，原告卻遲不給付
    被告第二、三期款價金七十三萬五千元為由，訴請法院請求原告給付之，案經本
    院八十九年度訴字第一四三號審理後判決被告勝訴，原告不服向台灣高等法院台
    中分院提出上訴，經該院以八十九年度上易字第二一六號判決認被告確未依約完
    成系爭軟體之安裝交付，原告解除契約有理由，而廢棄原第一審判決確定，可知
    原告係因有可歸責於被告之事由至債務不履行而主張解除兩造間之契約，原告向
    被告為解除契約之意思表示後，於八十九年一月四日另覓訴外人禾泰公司開發設
    計程式，總價金一百六十八萬元，超過原兩造合約之總價金六十三萬元，原告所
    受之六十三萬元損害，被告自應賠償，兩造間之契約因可歸責於被告之事由，致
    遭原告合法解除後，被告已不能履約，被告自應返還其所受定金三十一萬五千元
    之二倍，共六十三萬元，以上合計被告應給付原告一百二十六萬元及其法定利息
    等情。被告對於原告主張之(1)原告於八十八年十一月二十四日以存證信函解除契
    約；(2)被告有收受原告定金三十一萬五千元；(3)原告主張增訂條款如果原告解約
    ，找另外廠商的差價應予賠償等節均不爭執，惟以：兩造於八十七年簽約後，被
    告已於八十八年將程式安裝完畢。八十九年間由於原告公司不肯支付被告公司價
    金七十三萬五千元，本件被告才以本件原告為被告提起民事訴訟，嗣經臺灣高等
    法院台中分院囑託鑑定系爭系統狀況，本件原告竟提供自製不實之光碟片送鑑定
    ，造成鑑定結果為百分之八十之功能都無法使用，實則鑑定時間距離安裝完成時
    間已有二、三年之久，故原告所提供的光碟片與被告實際安裝的程式並不相符，
    惟臺灣高等法院台中分院係以該光碟片之鑑定結果，判決認定本件被告沒有將系
    爭系統安裝齊全，顯非合理等語，資為抗辯。
二、查原告主張之右揭事實，業據其提出合約書影本乙份、合約增訂條款影本乙份、
    郵局存證信函影本乙份、民事起訴狀影本乙份、本院八十九年度訴字第一四三號
    民事判決影本乙份、臺灣高等法院台中分院八十九年度上易字第二一六號民事確
    判決影本乙份為證，並經訊問證人謝勝雄到庭結證在卷，復經本院調取八十九年
    度訴字第一四三號及臺灣高等法院台中分院八十九度上易字第二一六號民事卷宗
    ，核閱無訛，自足採信。雖被告以前揭辯詞置辯，惟查，被告所辯各情，業於前
    揭臺灣高等法院台中分院八十九年度上易字第二一六號民事確定判決中就此重要
    爭點詳予判斷認定，被告於本件訴訟再為與其判斷相反之主張，並非可取。
三、按民法第二百二十七條第一項、及第二百六十條規定：「因可歸責於債務人之事
    由，致為不完全給付者，債權人得依關於給付不能或給付遲延之規定行使其權利
    。」、「解除權之行使，不妨礙損害賠償之請求。」又兩造合約增訂條款中第一
    條延遲賠償之第三項約定：「解除契約後，原告得另覓廠商開發設計，若因此產
    生之價金超過兩造合約之價金時，被告應賠償原告超出部份之金額。」原告向被
    告為解除契約之意思表示後，於八十九年一月四日另覓訴外人禾泰公司開發設計
    程式，總價金一百六十八萬元，超過原兩造合約之總價金六十三萬元，原告所受
    之六十三萬元損害，被告自應賠償。又按民法第二百四十九條第一項第三款規定
    ：「契約因可歸責於受定金當事人之事由，致不能履行時，該當事人應加倍返還
    其所受之定金。」，又按不能履行，係指依社會一般觀念已不能履行者而言，至
    於債務人給付遲延或不為給付均非所謂不能履行（最高法院五十九年度台上字第
    一六九九號、五十五年度台上字第八九六號、七十一年度台上字第二九九二號裁
    判要旨參照）。查兩造間之契約因被告所安裝之程式系統，經前案鑑定結果鑑定
    軟體存在部分功能無法正常運作，而程式系統設計層層相扣，且事涉電腦設計專
    業能力範疇，依此鑑定結果，按諸社會一般觀念已屬不能履行，且係因可歸責於
    被告之事由，致遭原告合法解除，自屬被告已不能履行，原告主張被告自應返還
    其所受定金三十一萬五千元之二倍，共六十三萬元乙節，亦屬有據，以上合計被
    告應給付原告一百二十六萬元（計算式630000+630000=0000000）。從而，原告
    依前揭規定，請求被告給付一百二十六萬元及自起訴狀送達被告之翌日即九十二
    年九月十六日起至清償日止，按週年百分之五計算之利息，於法有據，應予准許
    。
丙、假執行之宣告：
    原告陳明願供擔保聲請宣告假執行，經核並無不合，爰酌定相當擔保金額准許之
    。
丁、結論：
    本件原告之訴為有理由，依民事訴訟法第七十八條、第三百九十條第二項，判決
    如主文。
中      華      民      國    九十二    年    十一    月      二十四    日
                                臺灣臺中地方法院民事第三庭
~B法      官  張國華
右為正本係照原本作成
如對本判決上訴，須於判決送達後廿日內向本院提出上訴狀
中      華      民      國    九十二    年    十一    月      二十五    日
~B法院書記官  蔡秋明


司法院資訊處製作；財團法人民間司法改革基金會備份。
